臺灣高等法院民事判決
109年度重上字第714號
上  訴  人  高永川  

            闕美雲  
            高瑞宏  
            高佩鈴  
            林哲賢  

            林哲民  
            林亞霏  
上  二  人
法定代理人  林誼文  


共      同
訴訟代理人  楊閔翔律師
            王世平律師
被 上訴 人  高銘鍾  
訴訟代理人  王文成律師
            洪巧玲律師
上列當事人間請求履行契約事件，上訴人對於中華民國109年8月
7日臺灣臺北地方法院108年度重訴字第486號第一審判決提起上
訴，被上訴人並為訴之減縮，本院於111年4月26日言詞辯論終結
，判決如下：
    主      文
上訴駁回。
第二審訴訟費用由上訴人連帶負擔。
原判決主文第一項應更正為「被告（即上訴人）應於繼承詹金連
所得遺產限度內，將公同共有坐落臺北市○○區○○段○○○○○地號土
地所有權應有部分十分之一，移轉登記予原告（即被上訴人）。
」。
    事實及理由
甲、程序方面：
一、上訴人林哲賢已於上訴本院後之民國109年10月27日滿20歲
    而成年，自有訴訟能力而得獨立為法律行為，爰不再列其父
    林誼文為法定代理人，合先敘明。
二、次按當事人於第二審不得提出新攻擊或防禦方法，但如不許
    其提出顯失公平者，不在此限，民事訴訟法第447條第1項但
    書第6款定有明文。上訴人於原審即抗辯被上訴人不得依詹
    金連100年7月1、2日簽立書據、協議書（下分稱系爭書據、
    系爭協議書，下合稱系爭協議），請求移轉登記渠等繼承詹
    金連所有坐落臺北市○○區○○段00○0地號土地（下稱系爭土地
    ）應有部分（見原審卷㈠第21至35頁），於本院審理時，則
    抗辯如認系爭協議為贈與契約，詹金連已分別於103年3月27
    日、104年7月8日簽立切結書及遺囑，撤銷該贈與之意思表
    示或拒絕贈與之履行，並提出上開切結書及遺囑為證（見本
    院卷第230、79至83頁），核屬新攻擊防禦方法之提出。被
    上訴人雖不同意上訴人於第二審提出此新攻擊防禦方法（見
    本院卷第99頁），然本院審酌上訴人前揭抗辯不甚延滯訴訟
    ，且有助於紛爭一次解決，如不許其提出顯失公平，合於民
    事訴訟法第447條第1項但書第6款規定，自應許其提出，應
    先敘明。
乙、實體方面：　　
一、被上訴人主張：伊與上訴人高永川、訴外人即上訴人闕美雲
    、高瑞宏、高佩鈴、林哲賢、林哲民、林亞霏（下合稱高瑞
    宏等6人）之被繼承人高永華為兄弟，系爭土地應有部分15/
    100（下稱系爭持分土地）為訴外人即彼等之母詹金連所有
    。詹金連於104年12月26日死亡，兩造為詹金連之繼承人，
    已就系爭持分土地辦理繼承登記為公同共有。伊於89年7月2
    8日簽立Power of Attorney授權書（下稱POA文件），委任
    高永川使用以伊名義開立之銀行帳戶（下稱系爭帳戶）為伊
    進行投資。惟高永川逾越POA文件授權之委任權限，以系爭
    帳戶供己及家人投資PLRE公司（下稱系爭投資）使用，致伊
    受有遭美國政府追稅之損害，高永川復拒絕負損害賠償責任
    ，詹金連遂於100年7月1、2日簽立系爭協議，將系爭持分土
    地贈與伊，上訴人基於繼承之法律關係，負有將系爭持分土
    地移轉登記與伊之義務，伊僅請求上訴人移轉系爭土地應有
    部分10分之1等情。爰依繼承及系爭協議、贈與之法律關係
    ，求為命上訴人於繼承詹金連所得遺產限度內，將公同共有
    系爭土地應有部分10分之1移轉登記予伊之判決（被上訴人
    逾此範圍請求，業經其於本院減縮起訴聲明，非本院審理範
    圍，見本院卷第269頁）。
二、上訴人則以：彼等父母高清潭及詹金連出資，並以被上訴人
    名義出具POA文件授權高永川為系爭投資，則高永川使用系
    爭帳戶為系爭投資並無逾越委任權限。系爭協議僅係損失填
    補之補償，被上訴人並未因高永川使用系爭帳戶而受有損害
    ，即無補償之必要。如認系爭協議係贈與契約，詹金連分別
    於103年3月27日、104年7月8日簽立切結書及遺囑，撤銷該
    贈與之意思表示或拒絕贈與之履行，被上訴人不得請求伊等
    移轉系爭持分土地等語，資為抗辯。
三、被上訴人於本院減縮並更正起訴聲明為：上訴人應於繼承詹
    金連所得遺產限度內，將公同共有系爭土地所有權應有部分
    10分之1移轉登記予被上訴人（見本院卷第269至271、446頁
    ）。原審就前開部分為上訴人敗訴之判決，上訴人不服，提
    起上訴，其聲明：㈠原判決（除減縮部分外）不利於上訴人
    部分廢棄。㈡上開廢棄部分，被上訴人於第一審之訴駁回。
    被上訴人答辯聲明：上訴駁回。
四、下列事項為兩造所不爭執，應可信為真實（見本院卷第130
    頁，並依判決格式增刪修改文句）：
  ㈠高清潭及詹金連為被上訴人、高永川、高永華之父母。詹金
    連於104年12月26日死亡，其繼承人為被上訴人、高永川、
    高永華。高永華於107年10月14日死亡，高瑞宏等6人為繼承
    人。有詹金連遺產稅繳清證明書、高永華死亡證明書、戶籍
    謄本、繼承系統表為證（見本院卷第224至225頁、原審調字
    卷第21至28頁）。
　㈡系爭持分土地登記為詹金連所有，於110年12月13日以繼承為
    原因，登記為兩造公同共有。有系爭土地所有權狀、登記謄
    本為證（見本院卷第273至278頁）。
　㈢詹金連分別於100年7月1、2日簽立書據、協議書。
五、兩造之爭點如下：
  ㈠系爭協議定性為何？
　㈡被上訴人依繼承及系爭協議之法律關係，請求上訴人於繼承
    詹金連所得遺產限度內，將公同共有系爭土地應有部分10分
    之1移轉登記予被上訴人，有無理由？
六、茲就兩造之爭點，說明本院之判斷如下：
  ㈠系爭協議之契約定性為債務承擔契約及債之更改：
　⒈按基於私法自治及契約自由原則，當事人得自行決定契約之
    種類及内容，以形成所欲發生之權利義務關係。倘當事人所
    訂定之契約，其性質究係屬成文法典所預設之契約類型，或
    為法律所未規定之契約種類（非典型契約，包含純粹之無名
    契約與混合契約）有所不明，致造成法規適用上之疑義時，
    法院即應為契約之定性，將契約内容或待決之法律關係套入
    典型契約之法規範，以檢視其是否與法規範構成要件之連結
    對象相符，進而確定其契約之屬性，俾選擇適當之法規適用
    ，以解決當事人間之紛爭。此項契約之定性及法規適用之選
    擇，乃對於契約本身之性質在法律上之評價，屬於法院之職
    責，不受當事人所陳述法律意見之拘束（參照最高法院110
    年度台上字第958號判決意旨）。被上訴人主張系爭協議為
    贈與契約，上訴人抗辯系爭協議為損失填補之性質，否認系
    爭協議為贈與契約（見本院卷第99、447至448頁），兩造就
    系爭協議之契約定性所為法律意見之陳述，自不拘束本院。
　⒉次按債務承擔契約，係以債務之承擔為標的之契約，於契約
    成立時，其債務之性質及內容維持同一，而由承擔人負擔之
    ，其債務因而現實的移轉（最高法院87年度台上字第258號
    判決、107年度台上字第551號判決意旨參照）。又債之更改
    ，乃當事人約定債務人負擔他種給付之債務，以代原定之債
    務，亦即變更債之客體，以新債務代替原有債務。另按解釋
    契約，應於文義上及論理上詳為推求，以探求當事人立約時
    之真意，並通觀契約全文，斟酌訂立契約當時及過去之事實
    、交易上之習慣等其他一切證據資料，本於經驗法則及誠信
    原則，從契約之主要目的及經濟價值作全盤之觀察，以為其
    判斷之基礎（參照最高法院99年度台上字第1421號判決意旨
    ）。
　⒊經查，被上訴人主張其於89年7月28日簽立POA文件，委任高
    永川使用系爭帳戶操作投資，嗣高永川執POA文件並以系爭
    帳戶進行系爭投資乙情，有POA文件為證（見原審卷㈠第47頁
    ），且上訴人不爭執（見原審卷㈠第27頁）。觀諸詹金連99
    年11月8日書立予高永川之信件（下稱詹金連信件），記載
    ：「記得在（西元）2000年，當我和你爸爸（指詹金連及高
    清潭）得知瑞源將進入史丹福大學就讀時，我們非常驕傲，
    ……。因此我們決定投資PLRE以投資利潤來支持瑞源。2002年
    ，我們又得知瑞佳也將進入史丹福大學就讀，我們決定增加
    PLRE投資，拿PLRE的利潤來支援瑞源和瑞佳的教育經費。之
    後，我們又決定拿PLRE的投資利潤來支援我們其他孫子們的
    教育經費，……，我也拿PLRE投資收益來支援景淵的教育開銷
    」等語（見原審卷㈠第49至51頁）。詹金連夫妻於89年出資
    系爭投資，與被上訴人89年7月28日簽立POA文件之期間相近
    ，則上訴人辯稱：系爭投資乃高清潭及詹金連出資，以被上
    訴人名義出具POA文件授權高永川簽署相關文件及使用系爭
    帳戶進行乙節，固非無憑。惟依詹金連信件所述，系爭投資
    目的在於以利潤支應詹金連孫子們之教育經費，然系爭投資
    利潤及利息共美金（下同）79萬1370元，高永川即因個人開
    銷領取32萬2715元，此據詹金連信件記載綦詳，顯逾系爭投
    資目的。詹金連、被上訴人、高永川、高永華及高永華之子
    高瑞宏於100年2月27日召開之高氏家族會議，決議：「十年
    前美國投資PLRE案，高永川先生需負全責對高家其他成員之
    權利維護」（見原審卷㈠第39至43頁），如高永川無以系爭
    帳戶為自己及家人私人投資目的而使用，焉會決議高永川需
    負責維護高家其他成員之權利？佐以詹金連於100年7月1、2
    日書立系爭協議，分別記載：「高永川自（西元）2000年7
    月起使用高銘鍾授權書進行投資及銀行戶頭支票做為個人使
    用，……」、「……高永川自民國89年起濫用POA文件使用乙方
    （指被上訴人）之名義進行私人投資及使用乙方銀行戶頭與
    支票做為個人夫婦使用，逃避稅賦，……」等語（見原審調字
    卷第29、31頁）。上訴人自陳詹金連100年7月1日書立系爭
    書據係最接近詹金連之真意（見本院卷第63頁），益證高永
    川確有以系爭帳戶為自己及家人私人投資。上訴人辯稱被上
    訴人同意高永川使用系爭帳戶進行系爭投資，並未逾越POA
    文件授權之委任權限云云，自不足取。被上訴人主張高永川
    逾越POA文件授權之委任權限，以系爭帳戶為自己及家人私
    人投資，應為可採。
　⒋其次，美國非居民所得稅法（1040-NR Tax Return）規定，
    非美國居民之投資獲利，應申報所得稅（見本院卷第359至3
    60頁）。美國贈與稅法（Gift Taxes）規定，贈與人為非美
    國居民之外國人，贈與美國境內之真實有形資產（Real and
     Tangible Property）給配偶以外之受贈者，超過免稅額（
    以西元2022年為例，為1萬6千元），應繳納贈與稅（見本院
    卷第361至363頁）。兩造就被上訴人係非美國居民乙節，並
    未爭執。高永川自89年8月18日、9月15日、90年7月1日、91
    年7月12日，分別自被上訴人之系爭帳戶開立支票予PLRE負
    責人，金額各係8150元、8萬元、10萬元、30萬元；高永川
    應將系爭投資申報稅務而未申報乙節，有被上訴人提出、上
    訴人未爭執真正之高永川書立之電子郵件、美國律師書立予
    被上訴人及高永川之電子郵件為證（見本院卷第373至376、
    369至371頁），已逾美國贈與稅法上開規定之免稅額。高永
    川使用系爭帳戶進行投資，並有獲利79萬1370元，業如前述
    ，並自系爭帳戶開立支票匯付他人，依前述美國稅法相關規
    定，被上訴人負有繳納所得稅及贈與稅等稅捐之義務。又依
    美國稅法相關規定，將「蓄意少報收入或將收入省略不報」
    ，視為違反稅法的犯罪活動，且明定申報詐欺的稅表或沒有
    提交報稅表時，檢查徵稅是沒有期限（見本院卷第365至367
    頁）。則高永川逾越POA文件授權之委任權限，以系爭帳戶
    為自己及家人私人投資，復未申報稅捐，衡情當使被上訴人
    承擔美國政府稅捐課徵及犯罪處罰之危險，又被上訴人為免
    影響其至美國旅遊、工作或生活，業已諮詢美國律師相關因
    應處理方式，此觀美國律師99年10月29日書立予被上訴人及
    高永川之電子郵件可稽（見本院卷第369頁），可見被上訴
    人因高永川逾越委任權限之行為所生之損害業已發生，縱被
    上訴人尚未遭美國政府追繳稅捐，而未確定其損害額，仍難
    認被上訴人未受有損害。上訴人辯稱被上訴人未受有損害云
    云，難謂有理。準此，被上訴人主張其因高永川逾越委任權
    限，應依民法第544條規定負金錢損害賠償之責，即非無憑
    。
　⒌再者，詹金連於100年7月1日書立書據，記載：「高永川自（
    西元）2000年7月起使用高銘鍾授權書進行投資及銀行戶頭
    支票做為個人使用，全部責任由永川負責，永川不肯負責，
    父母老本補償銘鍾，所有人不得異議」等語（見原審調字卷
    第29頁）。詹金連復於同年月2日書立系爭協議書，謂：「…
    …高永川自民國89年起濫用POA文件使用乙方（指被上訴人）
    之名義進行私人投資及使用乙方銀行戶頭與支票做為個人夫
    婦使用，逃避稅賦，……，高永川於100年6月底面對高永華與
    甲方（指詹金連）責問，仍然不肯負責認錯，甲方看不下去
    ，書言明誌，願以父母現存之老本臺北市○○區○○段0000地號
    之財產（書言「老本」）給乙方補償，並命他人不得異議，
    誠意十足，獲得乙方同意，茲使雙方共立本協議文件。」等
    語（見原審調字卷第31頁）。高永川對被上訴人負有損害賠
    償之債務，已如前述，佐以被上訴人自陳詹金連簽立系爭協
    議書，高永川對其應負之債務即告消滅，其不再追究高永川
    的責任，而是由詹金連負有移轉系爭持分土地之義務等語（
    見本院卷第446頁），可見詹金連100年7月1日書立書據之真
    意，係不論被上訴人何時繳納稅捐、實際所受金錢損害之數
    額如何，均概括承擔高永川對被上訴人應負之損害賠償債務
    ，此觀系爭協議均書立「所有人（他人）不得異議」等語即
    明，核屬債務承擔契約。詹金連與被上訴人於同年月2日書
    立系爭協議書，約定由詹金連負擔移轉系爭持分土地，以代
    原定之金錢損害賠償之債，而變更債之客體。則詹金連書立
    系爭協議，承擔高永川之債務，且以系爭持分土地之移轉以
    代原定之金錢損害賠償，以消滅高永川之債務，並非無償給
    與被上訴人系爭持分土地，被上訴人主張系爭協議為贈與契
    約，即無可採，本院不受被上訴人就系爭協議之定性所為法
    律意見之拘束。
　⒍詹金連與被上訴人成立系爭協議，詹金連即有依系爭協議負
    有移轉系爭持分土地予被上訴人之義務。詹金連於103年3月
    27日簽立切結書，謂：未來不以遺囑或其他方式侵害被上訴
    人繼承系爭土地之應繼分等語（見本院卷第79頁），並無不
    履行系爭協議之意。至於詹金連於104年7月8日書立遺囑，
    記載系爭持分土地指定由高永華單獨繼承（見本院卷第81至
    83頁），惟此係詹金連之單方行為，仍無礙其負有依系爭協
    議移轉系爭持分土地予被上訴人之義務。況系爭協議並非贈
    與契約，則上訴人援引詹金連上開簽立之切結書及遺囑，抗
    辯詹金連並無贈與之意，縱認有贈與之意，事後已撤銷該贈
    與之意思表示或拒絕贈與之履行云云（見本院卷第230、79
    至83頁），均非可取。
　㈡被上訴人依繼承及系爭協議之法律關係，請求上訴人於繼承
    詹金連所得遺產限度內，將公同共有系爭土地應有部分10分
    之1移轉登記予被上訴人，為有理由：
　⒈按繼承人自繼承開始時，除本法另有規定外，承受被繼承人
    財產上之一切權利、義務。繼承人對於被繼承人之債務，以
    因繼承所得遺產為限，負清償責任。繼承人對於被繼承人之
    債務，以因繼承所得遺產為限，負連帶責任。繼承人對於被
    繼承人之權利、義務，不因繼承而消滅。民法第1148條第1
    項前段、第2項、第1153條第1項、第1154條分別定有明文。
　⒉經查，詹金連與被上訴人就系爭持分土地成立系爭協議，詹
    金連即負有將系爭持分土地移轉登記予被上訴人之義務。詹
    金連於104年12月26日死亡，兩造為詹金連之繼承人（見不
    爭執事項㈠），被上訴人因系爭協議對詹金連之債之關係，
    自不因混同而消滅。則被上訴人依繼承及系爭協議之法律關
    係，僅請求上訴人於繼承詹金連所得遺產限度內，移轉系爭
    土地應有部分10分之1，自屬有據。
七、從而，被上訴人依繼承及系爭協議之法律關係，請求上訴人
    於繼承詹金連所得遺產限度內，將公同共有系爭土地應有部
    分10分之1移轉登記予被上訴人，為有理由，應予准許。原
    審就該部分為上訴人敗訴之判決，理由雖有不同，但結論並
    無二致，仍應予維持。上訴論旨指摘原判決該部分不當，求
    予廢棄改判，為無理由，應駁回上訴。並依民事訴訟法第78
    條、第85條第2項規定，為訴訟費用負擔之判決。又為使原
    判決主文第1項明確、適法，爰更正如主文第3項所示。
八、本件事證已臻明確，兩造其餘之攻擊或防禦方法及所用之證
    據，經本院斟酌後，認為均不足以影響本判決之結果，爰不
    逐一論列，附此敘明。　　
丙、據上論結，本件上訴為無理由，爰判決如主文。　　
中　　華　　民　　國　　111 　年　　5 　　月　　17　　日
                  民事第二十四庭
                      審判長法  官  胡宏文
                            法  官  楊雅清
                            法  官  陳心婷
正本係照原本作成。
如不服本判決，應於收受送達後20日內向本院提出上訴書狀，其
未表明上訴理由者，應於提出上訴後20日內向本院補提理由書狀
（均須按他造當事人之人數附繕本）上訴時應提出委任律師或具
有律師資格之人之委任狀；委任有律師資格者，另應附具律師資
格證書及釋明委任人與受任人有民事訴訟法第466條之1第1項但
書或第2項所定關係之釋明文書影本。如委任律師提起上訴者，
應一併繳納上訴審裁判費。
中　　華　　民　　國　　111 　年　　5 　　月　　17　　日

 　　　　　　　　　　　　 　書記官  黃麒倫